【裁判字號】    89,訴,401
【裁判日期】    891230
【裁判案由】    徵收補償
【裁判全文】
高雄高等行政法院判決                              八十九年度訴字第四○一號
    原      告  甲○○
                乙○○
    被      告  高雄縣鳳山市公所
    代  表  人  (市長)丙○○.
    訴訟代理人  鄭曉東律師
                魏緒孟律師
右當事人間因徵收補償事件，原告提起行政訴訟，本院判決如左：
    主   文
原告之訴駁回。
訴訟費用由原告負擔。
    事   實
甲、事實概要：
    原告所有坐落高雄縣鳳山市○○段二一六五之一、二一六五之二、二一六五之三
    號土地，自民國（下同）六十年代起即形成既成道路供公眾通行。嗣八十年間被
    告在上開土地中央（即既有道路中央）施建排水暗溝。經原告陳情後，被告於八
    十四年十一月七日同意徵收上開中央施建排水溝部分即上開二一六五之一號土地
    。惟就排水暗溝兩旁之既有道路部分即上開二一六五之二、二一六五之三號兩筆
    土地，迄今均拒予徵收，原告乃訴請被告應給付上開二一六五之二、之三號土地
之徵    收補償款。
乙、兩造聲明：
一、原告聲明求為判決：被告應分別補償原告甲○○新台幣（下同）六百四十二萬一
    千七百十六元、原告乙○○四百三十八萬四千元。
二、被告聲明求為判決：原告之訴駁回。
丙、兩造之爭點：
    原告主張：坐落高雄縣鳳山市○○段第二一六五之一、二一六五之二、二一六五
    之三號土地，於八十四年十二月七日分割前係為同段第二一六五之一地號土地，
    上開土地自六十年代起即形成既成道路供公眾通行。嗣八十年間，被告未依法辦
    理徵收即在上開土地中央（即既有道路中央）施建排水暗溝。經原告甲○○陳情
    後，被告始於八十四年十一月七日同意徵收上開中央施建排水溝部分。就排水暗
    溝兩旁之既有道路部分（即分割後之第二一六五之二、第二一六五之三號土地）
    ，則表示俟來年財源充裕時依法辦理徵收。甲○○遂於八十四年十二月七日將原
    二一六五之一號土地分割為右開三筆土地，分割後之第二一六五之一號土地由被
    告徵收，施建排水暗溝，施建後連同原告甲○○、乙○○所有未徵收之第二一六
    五之二號、二一六五之三號土地仍繼續供公眾通行，做為既成道路使用。嗣原告
    陸續請求被告徵收上開未徵收之二一六五之二、之三號土地，惟被告每次俱以財
    源拮据，俟經費有著時研辦等語答覆，而拒予徵收。惟依司法院大法官會議第四
    ○○號解釋意旨，被告應依規定辦理徵收系爭第二一六五之二、之三號土地並給
    予補償，而以土地公告現值加四成計算徵收補償費，為此提起本件行政訴訟，請
    求被告應分別補償原告甲○○六百四十二萬一千七百十六元、原告乙○○四百三
    十八萬四千元等語；被告則以：原告主張伊所有之高雄縣鳳山市○○段第二一六
    五之二、之三號等二筆土地，現係供做公眾通行之既成道路使用，被告應辦理徵
    收並予補償云云。惟原告在訴之聲明中，則僅請求被告應補償原告甲○○六百四
    十二萬一千七百一十六元，補償原告乙○○四百三十八萬四千元。於訴之聲明中
    既未為被告應予徵收之請求，則兩造間並無由發生公法上之原因，故原告之請求
    補償，即無理由等語置辯。
    理    由
一、按原告之訴，依其所訴之事實，在法律上顯無理由者，行政法院得不經言詞辯論
    ，逕以判決駁回之，行政訴訟法第一百零七條第三項定有明文。又行政訴訟法第
    八條第一項規定，人民與中央或地方機關間，因公法上原因發生財產上之給付者
    ，固得提起給付訴訟。惟仍需以人民與中央或地方機關間已發生公法上之原因為
    必要，如其間尚未有公法上之原因發生，自難認其請求為有理由。
二、經查，本件原告雖主張其係依照司法院大法官會議第四○○號解釋作為請求權依
    據，惟按「關於人民權利義務之事項，應以法律定之。」，中央法規標準法第五
    條第二款定有明文，此即法律保留原則。而關於土地之徵收及補償之事項，依現
    行土地徵收條例規定，關於土地徵收補償費，應由需用土地人先與土地所有權人
    以協議價購或其他方式取得，如無法取得時，再提出徵收土地之申請，經中央主
    管機關內政部核准後，通知該管直轄市或縣（市）主管機關，該主管機關應即公
    告三十日，需用土地人則將補償地價繳交主管機關於公告期滿後十五日內轉發，
    否則徵收案從此失其效力；又被徵收土地權利關係人對於徵收補償價額不服前項
    查處情形者，該管直轄市或縣（市）主管機關得提請地價評議委員會復議，土地
    權利關係人不服復議結果者，得依法提行政救濟，此觀土地徵收條例第十一、十
    三、十四、十七、十八、十九、二十、二十二等條之規定甚明。因此關於徵收補
    償費之發放，應以需用土地人已經申請徵收並經核准為前提，亦即必須已經徵收
    土地，方有補償可言；土地權利關係人對於補償金額不服，始得依法提起行政救
    濟。而本件原告雖曾請求被告徵收上開二一六五之二、之三號土地，惟被告並非
    核准徵收之主管機關，且被告俱以財源拮据，俟經費有著時研辦等語答覆等情，
    亦為原告所陳明，並有被告八十九年九月十三日八九鳳市建字第三三八一二號函
    影本附卷可稽，足見上開土地並無徵收處分存在，則兩造間並無發生財產上給付
    請求權之公法上原因甚明。又司法院釋字第四○○號解釋固指既成道路成立公用
    地役關係者，其所有權人因公益而特別犧牲其財產上之利益，國家自應依法律之
    規定辦理徵收給予補償及若在某一道路範圍內之私有土地均辦理徵收，僅因既成
    道路有公用地役關係而以命令規定繼續使用，毋庸同時徵收補償，顯與平等原則
    相違等語，惟該解釋內亦明言「國家應依法律之規定辦理徵收給予補償」，亦即
    應依實定法之規定辦理徵收給予補償，而非謂「國家應依本解釋辦理補償」，此
    另由該解釋亦敘明：「．．．各級政府如因經費困難，不能對上述道路全面徵收
    補償，有關機關亦應訂定期限籌措財源逐年辦理或以他法補償。．．」等語，足
    證該解釋係為國家立法及施政之指針，並非可作為向國家請求財產上給付之公法
    上原因，從而原告在無徵收處分存在之情況下，提起給付訴訟，請求被告給付系
    爭土徵收補償費，依其所訴之事實，在法律上顯無理由，爰不經言詞辯論，逕以
    判決駁回之。
據上論結，本件原告之訴為顯無理由，依行政訴訟法第九十八第三項前段、第一百零
七條第三項、第一百零四條、民事訴訟法第七十八條、第八十五條第一項前段，判決
如主文。
中    華    民    國      八十九    年      十二    月      三十        日
                高雄高等行政法院第一庭
                                審 判 長 法  官   陳  光  秀
                                         法  官   楊  惠  欽
                                         法  官   呂  佳  徵
右為正本係照原本作成。
如不服本判決，應於送達後二十日內，向本院提出上訴狀並表明上訴理由，如於本判
決宣示後送達前提起上訴者，應於判決送達後二十日內補提上訴理由書（須按他造當
事人人數附繕本）。
中    華    民    國      八十九    年      十二    月      三十        日
                                  法 院 書 記 官   周  良  駿


司法院資訊處製作；財團法人民間司法改革基金會備份。
